【裁判字號】    98,上更(一),2
【裁判日期】    980819
【裁判案由】    損害賠償
【裁判全文】
臺灣高等法院高雄分院民事判決         98年度上更(一)字第2號
上  訴  人  乙○○
被 上訴 人  甲○○
訴訟代理人  王家鈺律師
上列當事人間因損害賠償事件，對於民國95年3月30日臺灣高雄
地方法院94年度訴字第902號第一審判決提起上訴並為訴之追加
，經最高法院第一次發回更審，本院於98年8 月5 日言詞辯論終
結，判決如下：
    主  文
上訴及追加之訴均駁回。
第二審及發回前第三審訴訟費用由上訴人負擔。
    事實及理由
一、按第二審訴之變更或追加，非經他造同意，不得為之，但請
    求之基礎事實同一者，不在此限，民事訴訟法第446 條第1
    項、第255 條第1 項第2 款定有明文。本件上訴人於原審係
    依侵權行為及借貸之法律關係為請求，上訴本院基於同一基
    礎事實，追加併依債務不履行及不當得利之法律關係為請求
    ，毋庸得被上訴人之同意，合先敘明。
二、上訴人主張：被上訴人係三商美邦人壽保險股份有限公司（
    下稱三商保險公司）之經理，為理財規劃師，兩造原為朋友
    關係，伊於民國90年底，基於伊為人誠有限公司（下稱人誠
    公司）負責人之身分，將人誠公司在高雄區中小企業銀行股
    份有限公司（下稱高企銀行）甲存帳戶（帳號000000000000
    00）、活期帳戶（帳號00000000000000）之存摺、印章、金
    融卡，交予被上訴人保管，委託被上訴人負責管理人誠公司
    之收支、存款等會計事宜；伊並將伊個人在大眾銀行股份有
    限公司（下稱大眾銀行）帳戶（帳號000000000000）及高企
    銀行帳戶（帳號00000000000000）之存摺、印章、金融卡，
    交予被上訴人保管，由被上訴人負責管理伊個人收支、存款
    等會計事宜。至92年間，被上訴人表示不再管理上開會計事
    宜，伊乃向銀行調閱存摺明細，經對帳後，發現被上訴人侵
    占如下款項：(一)於如附表一所示日期，侵占人誠公司在高企
    銀行甲存帳戶存款，其金額如附表一所示，共新台幣（下同
    ）7 萬4659元。(二)於如附表二所示日期，侵占人誠公司在高
    企銀行活期帳戶內之存款，其金額如附表二之金額欄所示，
    共70萬8068元。(三)於如附表三所示日期，侵占伊在大眾銀行
    帳戶內之保險業務佣金收入，其金額如附表三之金額欄所示
    ，共29萬1643元。(四)於如附表四、五所示日期，侵占伊在高
    企銀行帳戶內之存款，其金額如附表四、五之金額欄所示，
    共64萬7838元。又伊於附表六所示日期，二次借與被上訴人
    如附表六所示金額，共計58萬元，以上合計230 萬2208元。
    爰依侵權行為、債務不履行、消費借貸及不當得利之法律關
    係，求為命被上訴人如數給付及加給法定遲延利息之判決（
    上訴人逾此之請求，業經原審判決其敗訴確定）。
三、被上訴人則以：就如附表一、二所示人誠公司高企銀行甲存
    帳戶及活期帳戶內被侵占之款項部分，上訴人以自己名義起
    訴請求賠償，顯係當事人不適格。如附表三所示上訴人大眾
    銀行帳戶內之保險業務佣金29萬1643元，係伊介紹客戶投保
    所得佣金，伊雖將業績交由上訴人申報，但佣金仍歸伊取得
    ，故伊提領該佣金，非屬侵占。且兩造原為男女朋友及同居
    關係，伊受託管理財務期間，上訴人得以自由取用存摺、印
    章、提款卡，故不能將所提領之款項，全部算係伊所提領，
    伊若欲侵占挪用，應該一次大額提款，豈會數十次小額提領
    ，且上訴人於91年1 月29日終止兩造間管理財務會計契約時
    ，已向伊取回系爭帳冊、存款簿、印章等物品，而如附表四
    、五所示上訴人高企銀行帳戶內之收入款大部分為人誠公司
    營業所收之客戶支票，支出款為墊付人誠公司之各項營業費
    用，上訴人應提出帳冊供核對帳目，上訴人卻不願提出，遽
    指伊有侵占情事，應無理由。伊亦未向上訴人借貸。況上訴
    人侵權行為損害賠償請求權業已罹於時效等語，資為抗辯。
四、原審為上訴人敗訴之判決，上訴人於本院聲明：(一)原判決關
    於駁回上訴人後開第二項之請求，及該部分假執行之聲請暨
    訴訟費用（除確定部分外）之裁判，均廢棄。(二)被上訴人應
    給付上訴人230 萬2208元，及自起訴狀繕本送達之翌日起至
    清償日止按年息5%計算之利息。(三)願供擔保請准宣告假執行
    。被上訴人則聲明：上訴駁回。
五、兩造不爭執事項：上訴人於91年4 月初基於其為人誠公司負
    責人之身分，將人誠公司在高雄企銀甲存帳戶及活期帳戶之
    存摺、印章、金融卡，交予被上訴人保管，委託被上訴人負
    責管理人誠公司之收支、存款等會計事宜；上訴人亦將其個
    人在大眾銀行帳戶及高企銀行帳戶之存摺、印章、金融卡，
    交予被上訴人保管，由被上訴人負責管理其個人收支、存款
    等會計事宜，復由被上訴人代上訴人僱請助理丙○○代為處
    理記帳、支票代收及存提款等事務。
六、兩造爭執事項：
  (一)被上訴人有無侵占如附表一、二所示人誠公司高企銀行甲存
    帳戶及活期帳戶內之存款各計7 萬4659元、70萬8068元？
  (二)被上訴人有無侵占如附表三所示上訴人大眾銀行帳戶內之保
    險業務佣金收入29萬1643元？
  (三)被上訴人有無侵占如附表四、五所示上訴人高企銀行帳戶內
    之存款各計9 萬3700元、55萬4138元？
  (四)被上訴人有無向上訴人借貸如附表六所示借款計58萬元？
七、本院判斷：
  (一)上訴人主張被上訴人有侵占如附表一、二所示人誠公司高企
    銀行甲存帳戶及活期帳戶內之存款各計7 萬4659元、70萬80
    68元之行為，經被上訴人否認，並以前揭情詞置辯。按公司
    為法人組織，與自然人同有獨立之人格，惟其係由自然人設
    立、經營，對外之法律行為均須以具行為能力之自然人代表
    為之，然公司人格與自然人代表之人格各別，不容混淆。查
    人誠公司為法人組織，有獨立之人格，上訴人雖為其法定代
    理人，但二者之人格各自獨立，上訴人將人誠公司之會計事
    宜委由被上訴人處理，乃係本於人誠公司法定代理人之身分
    所為，故委任關係應存在於人誠公司與被上訴人間，上訴人
    指被上訴人有侵占人誠公司之上開款項，則受損害者應係人
    誠公司而非上訴人，乃竟以自己名義訴請被上訴人賠償損害
    ，其當事人適格雖無欠缺，惟不該當於侵權行為及債務不履
    行之要件；且縱令被上訴人因侵占人誠公司之上開款項而受
    有利益，但受損害者既非非上訴人，上訴人竟以自己名義訴
    請被上訴人返還不當得利，亦不該當於不當得利之要件。是
    上訴人依侵權行為、債務不履行及不當得利之法律關係，就
    此部分請求被上訴人賠償損害及返還不當得利，顯係欠缺為
    訴訟標的之法律關係，洵屬無據。
  (二)上訴人主張被上訴人有盜領如附表三所示上訴人大眾銀行帳
    戶內之保險業務佣金收入29萬1643元之侵占行為，被上訴人
    固承認有提領上開款項，惟否認係侵占，辯稱：兩造於91年
    3 月初交往，自91年4 月起同居，系爭大眾銀行帳戶係上訴
    人央求伊將招攬之保險業績申報在其名下而開立，專供伊支
    領保險業務佣金所用，該帳戶內之保險業務佣金29萬1643元
    ，客戶皆為伊所介紹，伊為使上訴人有業績俾晉升主任，雖
    將保險業績交由上訴人申報，但伊並未同意該佣金由上訴人
    取得，該佣金仍應歸伊取有，故伊提領上開佣金，應非侵占
    等語。經查：上訴人於台灣高雄地方法院檢察署95年度他字
    第3778號一案（下稱3778號偵查案件）偵訊中自承：大眾銀
    行帳戶係作為保險佣金轉入之用，伊之保險客戶全部都是被
    上訴人介紹，被上訴人也承諾業績要算伊的，被上訴人有將
    客戶蕭文君及蕭旬君保險之佣金9000元匯給伊等語，足見除
    上訴人之女蕭文君及蕭旬君外，所有保險客戶均係被上訴人
    之客戶，上訴人主張：系爭保險客戶係伊與被上訴人共同拜
    訪客戶云云，不足採信。且被上訴人係三商保險公司之經理
    ，上訴人為業務員，上開保險業務佣金收入29萬1643元，既
    係被上訴人介紹客戶投保而由保險公司給予之報酬，雖以上
    訴人名義申報業績，衡諸情理，除非被上訴人同意上開保險
    業務佣金歸上訴人取得，否則仍應歸被上訴人取得。而上訴
    人未能舉證證明被上訴人同意該保險業務佣金歸屬上訴人取
    得，自尚難因被上訴人將保險業績交由上訴人申報而由保險
    公司將佣金轉入上訴人帳戶，即認被上訴人同意將該佣金歸
    上訴人取得。上訴人雖以佣金全歸被上訴人取得，不僅與保
    險公司佣金分配制度不合，且上訴人全無佣金而仍服務客戶
    ，豈非白做工，依一般經驗法則判斷，顯不可能等語。然兩
    造間掛名申報業績之約定，與保險公司佣金分配制度無涉，
    且上訴人從事保險業務員工作，其因被上訴人同意將所招攬
    之客戶投保交其申報，有助於上訴人提升保險業績，上訴人
    非未受有利益，縱上訴人仍需服務客戶，難謂不合情理，上
    訴人此部分主張，要非可採。準此，上開保險業務佣金29萬
    1643元既應歸被上訴人取得，被上訴人自上訴人大眾銀行帳
    戶內提領29萬1643元，尚難認屬侵占或盜領之不法侵害行為
    ，故不該當於侵權行為及債務不履行之成立要件，而得責令
    被上訴人為損害賠償，且被上訴人亦非無法律之原因而受利
    益，自無不當得利可言。從而，上訴人依侵權行為、債務不
    履行及不當得利之法律關係，就此部分請求被上訴人賠償損
    害及返還不當得利，應屬無據。
  (三)上訴人主張被上訴人於如附表四所示日期，侵占其高企銀行
    帳戶內之存款，其金額如附表四之金額欄所示，共9 萬3700
    元；及於如附表五所示日期，以ATM 提款方式，自上訴人之
    高企銀行帳戶內提領存款，金額如附表五之金額欄所示，共
    55萬4138元等語，經被上訴人否認，並以前揭情詞置辯。經
    查：
  1.上訴人於91年4 月初，將其個人及人誠公司所有高企銀行及
    大眾銀行之存摺、印章及提款卡交由被上訴人保管，委由被
    上訴人負責管理人誠公司及上訴人個人收支、存款等會計事
    宜，並由被上訴人為上訴人僱請丙○○處理記帳、支票代收
    及存提款等事務等情，為兩造所不爭（一審卷一第275 頁）
    ，並經證人丙○○證述：伊主要的工作是收帳及記帳，每天
    做紀錄，如果要提款就用提款卡提款，提款卡是被上訴人交
    付，伊受僱於上訴人，但月薪是被上訴人交付。上訴人知道
    伊幫他記帳的事，因為伊與上訴人每天都會見面，記帳沒有
    每天拿給上訴人看，伊一個月最少拿給上訴人看一次等語（
    一審卷一第125 至126 頁）。是被上訴人既受上訴人之委託
    ，並代為僱請丙○○處理人誠公司及上訴人個人之收支、記
    帳、支票代收及存提款等事宜，即有自高企銀行帳戶存、提
    款之必要，難認被上訴人交付提款卡予丙○○自高企銀行帳
    戶提款即係侵占或盜領。
  2.又兩造原為男女朋友並同居關係，業經兩造於原審所不爭執
    （一審卷一第77、108 、110 、135 頁），且上訴人於92年
    1 月29日終止兩造間「管理財務會計契約」，亦為上訴人於
    原審及本院前審所不爭執（一審卷一第274 頁、本院上字卷
    四第33頁），堪信為真實。而依上訴人自承其分別於91年1
    月24日及91年2 月4 日自其高企銀行帳戶內提領20萬元及38
    萬元等語（本院卷(四)第10、17頁），足認上訴人於92年1 月
    29日終止兩造間「管理財務會計契約」之前，亦能自其高企
    銀行帳戶內提款。是被上訴人辯稱伊受託管理財務期間，上
    訴人得以自由取用存摺、印章、提款卡，洵非無據。故為釐
    清如附表四、五所示之提款是否均為被上訴人所提領及提領
    目的與受託管理事項是否有關，自應核對帳冊始能究明。
  3.上訴人雖主張存摺有註記詳細收入之支出資料，才是真正之
    帳冊，被上訴人迄未交還，被上訴人交還之帳本，是客戶資
    料，看不出收入支出資料云云（本院更一審卷第173 頁），
    並提出其名為客戶資料之帳冊為證，惟被上訴人辯稱：除上
    訴人開戶專供伊支領保險業務佣金所用之系爭大眾銀行存摺
    ，至今仍由伊保管外，其餘存摺、印章、提款卡及記載存摺
    收支之明細筆記等帳簿，均已交還上訴人，上訴人拒絕提出
    帳冊，反而主張存摺才是帳冊，係企圖混淆是非等語。縱令
    上訴人主張存摺才是真正之帳冊，惟被上訴人於92年1 月29
    日已將帳戶存摺、印章及提款卡返還上訴人，為上訴人於原
    審及本院前審所不爭執（一審卷一第274 、275 頁、本院上
    字卷四第33頁），雖上訴人於96年4 月4 日在本院前審否認
    被上訴人有交還存摺、印章及提款卡，然上訴人於96年11月
    21日在本院前審復具狀陳明：兩造終止『管理財務會計契約
    』時，被上訴人僅返還上訴人銀行帳戶存摺、印章、提款卡
    及「客戶資料」，惟被上訴人並未返還任何之記帳收支相關
    會計帳冊資料予上訴人等情（本院上字卷三第24頁），嗣於
    本次更審中上訴人又否認被上訴人有交還存摺之事，並稱被
    上訴人有交還帳本，但未交還存摺，存摺上有註記詳細收入
    支出資料才是真正的帳本，帳本是客戶資料，看不出收入支
    出資料云云（本院更一審卷第173 頁），足見上訴人此部分
    主張反覆不一。而系爭存摺（除大眾銀行存摺外）、印章、
    及提款卡等均係重要物件，兩造於92年1 月29日早已終止「
    管理財務會計契約」，被上訴人有無返還該重要物件，衡情
    上訴人應當知悉，上訴人對於被上訴人有交還該重要物件既
    不爭執，應認屬實，其嗣後否認，有違常情，核不足取。至
    被上訴人雖未交還系爭大眾銀行存摺，但不能因此推論被上
    訴人亦未交還其餘存摺等重要物件。準此，被上訴人所辯除
    大眾銀行存摺外，伊已將其餘存摺交還上訴人，應屬可採。
    是上訴人已取回除大眾銀行存摺外之其餘高企銀行存摺，其
    既主張存摺才是真正帳冊，理應提出供核對帳目，竟以被上
    訴人未交還存摺為由而不提出，自尚難究明如附表四、五所
    示之提款是否均為被上訴人所提領及提領目的與受託管理事
    項是否有關。則上訴人主張被上訴人有侵占如附表四、五之
    金額欄所示款項，共64萬7838元，自屬無據。況依證人丙○
    ○另證述：伊拿帳給上訴人看時，上訴人從未說伊記錯帳。
    如果上訴人要帳款或是報表資料，均由伊拿給上訴人看等語
    （一審卷一第126 頁），足見上訴人每月查閱丙○○所處理
    之帳，亦未發現有何錯誤或可疑情事。故上訴人此部分主張
    被上訴人有侵占行為致其受有受損，既無證據證明，即難認
    被上訴人有何侵權行為、債務不履行及不當得利。從而，上
    訴人據此法律關係請求被上訴人賠償損害及返還不當得利，
    應無理由。
  (四)按當事人主張有金錢借貸關係存在，須就其發生所須具備之
    特別要件即金錢之交付及借貸意思表示互相一致負舉證之責
    任。上訴人主張其於附表六所示日期，自其高企銀行帳戶提
    領如附表六之金額欄所示金額，借予被上訴人，共計58萬元
    云云，既經被上訴人否認，自應由上訴人就兩造間有58萬元
    之借貸合意及交付之事實，負舉證責任。查，上訴人主張其
    自高企銀行帳戶提領如附表六所示金額等情，縱令屬實，僅
    能證明上訴人有提領58萬元之事實，不能證明上訴人持以交
    付予被上訴人。又上訴人於原審所舉證人即其弟蕭安恕雖證
    稱：知道被上訴人有向上訴人借款2 、300 萬元，係聽上訴
    人說的等語（一審卷一第127 頁），惟其所述借款金額2 、
    300 萬元，核與上訴人所主張之借款金額58萬元不符，況蕭
    安恕係聽聞上訴人轉述，並未親眼目睹被上訴人有向上訴人
    借貸及上訴人有將借款交付予被上訴人，是其證詞尚難為上
    訴人有利之認定。且上訴人亦自承：沒有借據或其他文件可
    以證明兩造間有系爭58萬元借貸關係存在等語（一審卷一第
    110 頁、本院卷三第51頁），是上訴人依借貸關係，請求被
    上訴人返還借款58萬元本息，不予准許。且上訴人此部分主
    張，亦與不當得利要件不合，上訴人於本院追加依不當得利
    為請求，並無理由。
八、綜上所述，上訴人本於侵權行為及消費借貸之法律關係，請
    求被上訴人給付230 萬2208元，及自起訴狀繕本送達之翌日
    起至清償日止按年息5%計算之利息，為無理由，不應准許。
    其假執行之聲請亦失所附麗，應併予駁回。原審就上開請求
    為上訴人敗訴之判決，及駁回其假執行之聲請，並無不合。
    上訴意旨指摘原判決不當，求予廢棄改判，為無理由，應予
    駁回。上訴人於本院追加依債務不履行及不當得利之法律關
    係為相同請求，亦無理由，不應准許。兩造其餘攻擊防禦方
    法及舉證，於本判決結果不生影響，無再逐一論述，併此
    明。
九、據上論結，本件上訴為無理由，依民事訴訟法第449 條第1
    項、第78條，判決如主文。
中    華    民    國    98    年    8     月    19    日
                            民事第六庭
                                審判長法官  許明進
                                法      官  李炫德
                                法      官  徐文祥
以上正本證明與原本無異。
如對本判決上訴，須於判決送達後20日內向本院提出上訴狀，其
未表明上訴理由者，應於上訴後20日內向本院提出上訴理由書（
均須按他造當事人之人數附繕本）。上訴時應提出委任律師或具
有律師資格之人之委任狀，並依附註條文規定辦理。
中    華    民    國    98    年    8     月    19    日
                                書  記  官  呂素珍
附註：
民事訴訟法第466 條之1 ：
對於第二審判決上訴，上訴人應委任律師為訴訟代理人，但上訴
人或其法定代理人具有律師資格者，不在此限。
上訴人之配偶、三親等內之血親、二親等內之姻親，或上訴人為
法人、中央或地方機關時，其所屬專任人員具有律師資格並經法
院認適當者，亦得為第三審訴訟代理人。
第1 項但書及第2 項情形，應於提起上訴或委任時釋明之。


司法院資訊處製作；財團法人民間司法改革基金會備份。
